---
title: "Lista 2 - MAE0560"
author: 'Guilherme NºUSP: 8943160 e Leonardo NºUSP: 9793436'
output:
  pdf_document:
    fig_crop: no
    keep_tex: yes
    latex_engine: xelatex
header-includes:
- \usepackage{multirow}
- \usepackage{ragged2e}
- \usepackage{booktabs}
---

# Capítulo 4

## Exercício 2

A tabela abaixo apresenta os dados de um estudo que teve por objetivo avaliar os efeitos adversos de um medicamento administrado em dosagens crescentes para avaliar a dor (incluído um grupo placebo).

\center
\begin{tabular}{cccc}
\hline
\multirow{2}{*}{Dosagens} & \multicolumn{2}{c}{Efeitos Adversos} & \multirow{2}{*}{Totais} \\ \cline{2-3}
 & Não & Sim &  \\ \hline
$Placebo$ & 26 & 6 & 32 \\
$Dose_1$ & 26 & 7 & 33 \\
$Dose_2$ & 23 & 9 & 32 \\
$Dose_3$ & 18 & 14 & 32 \\
$Dose_4$ & 9 & 25 & 34 \\ \hline
\end{tabular}
\justify

(a) Represente os dados graficamente

### Resolução

```{r echo=FALSE, out.width="70%",fig.align='center'}
dados <- matrix(c(26,26,23,18,9,6,7,9,14,25), nc=2,
                dimnames = list(c("Placebo","Dose_1","Dose_2","Dose_3","Dose_4"),
                                c("Não","Sim"))) 

mosaicplot(dados,main="", xlab="Dosagens", ylab="Efeitos adversos", col=gray.colors(2))
title("Gráfico1: Mosaico")

```

(b) Estabeleça as  hipoóteses de interesse, teste-as e tire conclusões

### Resolução

$$ \left\{ \begin{array}{ll}
H_0: p_{ij} = (p_{i+})(p_{+j}), \ para \ i=1,..5 \ e \ j=1,2 \\
H_1: p_{ij} \ne (p_{i+})(p_{+j}), \ para \ pelo \ menos \ um \ par \ (i,j) \end{array} \right.\ $$

\newpage
Assim obtemos o seguinte resultado:

```{r echo=FALSE}
chisq.test(dados,correct=F) 
```

Como temos um *p-value* <0.0001, podemos dizer que não existe homegeneidade entre as dosagens e os efeitos adversos.

Como temos a variável efeitos adversos que é dicotômica e a varíavel dosagem que é ordinal é possível considerar escores para tais variáveis, assim considerando $a = (0,1)$ e escores $c = (0,1,2,3,4)$, pode-se testar:

$$ \left\{ \begin{array}{ll}
H_0: Ausencia \ de \ tendencia \ linear \ (r_{ac} = 0) \\
H_1: Presenca \ de \ tendencia \ linear \ (r_{ac} \ne 0) \end{array} \right.\ $$

Assim obtemos o seguinte resultado:

```{r echo=FALSE}
x <- c(rep(0,32),rep(1,33),rep(2,32),rep(3,32),rep(4,34))  
y <- c(rep(0,26),rep(1,6),rep(0,26),rep(1,7),rep(0,23),rep(1,9), rep(0,18),rep(1,14),rep(0,9),rep(1,25)) 

rac <- cor(y,x)  

n <- length(x) 

QCS <- (n-1)*rac^2  

p <- 1-pchisq(QCS,1)

knitr::kable(caption="Teste de tendência linear",cbind(rac, QCS, p),col.names = c("rac","QSC","p-valor"))
```

Como temos um *p-value* <0.0001, podemos dizer que existe tendência linear de que conforme aumentamos a dosagem os efeitos adversos tendem a aumentar.


## Exercício 4

Os dados na Tabela 4.12 são de um estudo sobre o grau de sofrimento de garotos devido aos seus pesadelos (1 = mínimo a 4 intenso).

(a) Para esse estudo, investigue a existência de associação entre a  idade e o grau de sofrimento dos garotos. Utilize a média de cada faixa etária para obter o vetor escores associado à variável idade.

\center
\begin{tabular}{cccccc}
\hline
\multirow{2}{*}{Idade(anos)} & \multicolumn{4}{c}{Grau de sofrimento} & \multirow{2}{*}{Totais} \\ \cline{2-5}
 & 1 & 2 & 3 & 4 & \\ \hline
$5-7$ & 7 & 4 & 3 & 7 & 21 \\
$8-9$ & 10 & 15 & 11 & 13 & 49 \\
$10-11$ & 23 & 9 & 11 & 7 & 50 \\
$12-13$ & 28 & 9 & 12 & 10 & 59 \\
$14-15$ & 32 & 5 & 4 & 3 & 44 \\ \hline
\end{tabular}
\justify

### Resolução

Será testado a hipótese nula de haver ausência de associação (independência):

$$
\left\{ \begin{array}{ll}
H_0:r_{ac}=0 \\
H_1: r_{ac} \ne 0 \end{array} \right.\
$$

```{r echo=FALSE, out.width="70%",fig.align='center'}
x<-c(rep(6,21),rep(8.5,49),rep(10.5,50),rep(12.5,59),rep(14.5,44))  
y<-c(rep(1,7), rep(2,4), rep(3,3), rep(4,7), 
     rep(1,10),rep(2,15),rep(3,11),rep(4,13),
     rep(1,23),rep(2,9), rep(3,11),rep(4,7),
     rep(1,28),rep(2,9), rep(3,12),rep(4,10),
     rep(1,32),rep(2,5), rep(3,4), rep(4,3)) 
rac<-cor(y,x)  
n<-length(x) 
QCS<-(n-1)*rac^2  
p<-1-pchisq(QCS,1)

knitr::kable(caption="Teste de tendência linear",cbind(rac, QCS, p),col.names = c("rac","QSC","p-valor"))
```

Pelo resultado, o p-valor é suficientemente pequeno para se rejeitar $H_0$, logo, existe associação entre idade e grau de sofrimento.

# Capítulo 5

## Exercício 1

Os dados mostrados na Tabela 5.6 são de um estudo sobre a presença de resfriado em crianças de duas regiões (urbana e rural). Os pesquisadores visitaram as crianças diversas vezes, observando a presença de sintomas de resfriado. A resposta registrada foi o número de períodos em que cada criança exibiu esses sintomas.

\center
\begin{tabular}{cccccccc}
\hline
\multirow{2}{*}{Sexo} & \multirow{2}{*}{Região} & \multicolumn{3}{c}{Períodos com resfriado} & \multirow{2}{*}{Totais} \\ \cline{3-5}
 & & 0 & 1 & 2 \\ \hline
Feminino & Urbana & 45 & 64 & 71 & 180 \\
 & Rural & 80 & 104 & 116 & 300 \\
Masculino & Urbana & 84 & 124 & 82 & 290 \\
 & Rural & 106 & 117 & 87 & 310 \\ \hline
\end{tabular}
\justify

(a) Represente os dados graficamente

### Resolução

```{r echo=FALSE, out.width="70%",fig.align='center'}
dados<- matrix(c(45,80,84,106,64,104,124,117,71,116,82,87),nc=3)
colnames(dados) <- c("0","1","2")
rownames(dados) <- c("Fem Urbana","Fem Rural","Masc Urbana","Masc Rural")
mosaicplot(dados,main="", xlab="Sexo e Região", ylab="Períodos com resfriado", col=gray.colors(3))
title("Gráfico mosaico")
```

\newpage
(b) Teste a existência de associação entre região e perídos com resfriado, controlando pela variável sexo.

### Resolução

A hipótese a ser testada é:

$$
\left\{ \begin{array}{ll}
H_0:\bar{F_1}= \bar{F_2} \\
H_1: \bar{F_1} \ne \bar{F_2}  \end{array} \right.\
$$

Se $H_0$ não é rejeitada não há associação entre as variâveis. Portanto, obtem-se a estatística de teste e o respectivo p-valor do teste desejado:

```{r echo=FALSE, out.width="70%",fig.align='center'}
escore<-c(0,1,2) 
fb11<-(sum(dados[1,]*escore))/sum(dados[1,]) 
fb12<-(sum(dados[2,]*escore))/sum(dados[2,]) 
fb21<-(sum(dados[3,]*escore))/sum(dados[3,]) 
fb22<-(sum(dados[4,]*escore))/sum(dados[4,]) 
fm1<-sum(c(sum(dados[1,]),sum(dados[3,]))*c(fb11,fb21)) 
esp1<-(c(sum(dados[1:2,1]),sum(dados[1:2,2]),sum(dados[1:2,3])))/sum(dados[1:2,]) 
mu1<-sum(escore*esp1) 
esp2<-(c(sum(dados[3:4,1]),sum(dados[3:4,2]),sum(dados[3:4,3])))/sum(dados[3:4,]) 
mu2<-sum(escore*esp2) 
mu<-sum(c(sum(dados[1,]),sum(dados[3,]))*c(mu1,mu2)) 
v1<- sum(((escore-mu1)^2)*esp1) 
v2<- sum(((escore-mu2)^2)*esp2) 
vfma<-(sum(dados[1,])*sum(dados[2,])*v1)/(sum(dados[1:2,])-1) 
vfmb<-(sum(dados[3,])*sum(dados[4,])*v2)/(sum(dados[3:4,])-1) 
vfm<- sum(c(vfma,vfmb)) 
QSMH<-((fm1-mu)^2)/vfm 
p<-1-pchisq(QSMH,1) 

knitr::kable(caption="Teste de Associação",t(round(c(QSMH,p),digits=5)),col.names = c("QSMH","p-valor"))

```

Utilizando $\alpha$=5%, não rejeita-se $H_0$, logo não há evidências de não haver associação entre as variáveis região e período com resfriado.

## Exercício 3

Os dados na Tabela 5.8 são de um estudo que teve por objetivo avaliar os efeitos adversos de um medicamento administrado para aliviar a dor em pacientes com um de dois diagnósticos. Foram avaliadas quatro dosagens do medicamento mais um placebo

\center
\begin{tabular}{cccccc}
\hline
\multirow{2}{*}{Diagnóstico} & \multirow{2}{*}{Dosagem} & \multicolumn{2}{c}{Efeitos adversos} & \multirow{2}{*}{Totais} \\ \cline{3-4}
 & & Não & Sim \\ \hline
I & Placebo & 26 & 6 & 32 \\
 & $Dose_1$ & 26 & 7 & 33 \\
 & $Dose_2$ & 23 & 9 & 32 \\
 & $Dose_3$ & 18 & 14 & 32 \\
 & $Dose_4$ & 9 & 25 & 34 \\
 \\
II & Placebo & 26 & 6 & 32 \\
 & $Dose_1$ & 12 & 20 & 32 \\
 & $Dose_2$ & 13 & 20 & 33 \\
 & $Dose_3$ & 1 & 31 & 32 \\
 & $Dose_4$ & 1 & 31 & 32 \\ \hline
\end{tabular}
\justify

(a) Considerando somente os pacientes com diagnóstico I, teste a existência de associação entre dosagens e efeitos adversos

### Resolução

Será utilizada a estatística $Q_s$ que possui distribuição aproximada qui-quadrado com s-1 graus de liberdade:

$$
\left\{ \begin{array}{ll}
H_0:\bar{F_{1}}= \bar{F_{2}}= ...= \bar{F_{s}} \\
H_1: pelo\ menos\ uma\ igualdade\ falsa  \end{array} \right.\
$$

```{r echo=FALSE, out.width="70%",fig.align='center'}

x<-c(rep(0,32),rep(1,33),rep(2,32),rep(3,32),rep(4,34))  
y<-c(rep(0,26), rep(1,6),
     rep(0,26), rep(1,7),
     rep(0,23), rep(1,9),
     rep(0,18), rep(1,14),
     rep(0,9), rep(1,25)) 
rac<-cor(y,x)  
n<-length(x) 
QCS<-(n-1)*rac^2  
p<-1-pchisq(QCS,1)

knitr::kable(caption="Teste de tendência linear",cbind(rac, QCS, p),col.names = c("rac","QSC","p-valor"))
```

Ao observar o p-valor, rejeita-se a hipótese nula de não haver associação entre dosagem e efeitos adversos em pacientes com diagnóstico I.

(b) Faça o mesmo considerando os pacientes com diagnóstico II.

### Resolução

Será utilizada a estatística $Q_s$ que possui distribuição aproximada qui-quadrado com s-1 graus de liberdade:

$$
\left\{ \begin{array}{ll}
H_0:\bar{F_{1}}= \bar{F_{2}}= ...= \bar{F_{s}} \\
H_1: pelo\ menos\ uma\ igualdade\ falsa  \end{array} \right.\
$$

```{r echo=FALSE, out.width="70%",fig.align='center'}
x<-c(rep(0,32),rep(1,32),rep(2,33),rep(3,32),rep(4,32))  
y<-c(rep(0,26), rep(1,6),
     rep(0,12), rep(1,20),
     rep(0,13), rep(1,20),
     rep(0,1), rep(1,31),
     rep(0,1), rep(1,31)) 
rac<-cor(y,x)  
n<-length(x) 
QCS<-(n-1)*rac^2  
p<-1-pchisq(QCS,1)

knitr::kable(caption="Teste de tendência linear",cbind(rac, QCS, p),col.names = c("rac","QSC","p-valor"))
```

Ao observar o p-valor, rejeita-se a hipótese nula de não haver associação entre dosagem e efeitos adversos em pacientes com diagnóstico II.

(c) Avalie a associação de interesse controlando pelo diagnóstico.

### Resolução

Para o problema pode ser usada a estatística da correlação estendida de Mantel-Haenszel, mas para facilitar as contas será utilizada a estatística $Q_s$, que possui distribuição aproximada qui-quadrado com s-1 graus de liberdade, pois esta possui um resultado equivalente:

$$
\left\{ \begin{array}{ll}
H_0:\bar{F_{1}}= \bar{F_{2}}= ...= \bar{F_{s}} \\
H_1: pelo\ menos\ uma\ igualdade\ falsa  \end{array} \right.\
$$

```{r echo=FALSE, out.width="70%",fig.align='center'}
x<-c(rep(0,64),rep(1,65),rep(2,65),rep(3,64),rep(4,66))
y<-c(rep(0,52),rep(1,12),rep(0,38),rep(1,27),rep(0,36),rep(1,29),rep(0,19),rep(1,45),rep(0,10),rep(1,56)) 
rac<-cor(y,x) 
n<-length(x) 
QCS<-(n-1)*rac^2 
p<-1-pchisq(QCS,1) 

knitr::kable(caption="Teste de tendência linear",cbind(rac, QCS, p),col.names = c("rac","QSC","p-valor")) 
```

Ao observar o p-valor, rejeita-se a hipótese nula de não haver associação entre dosagem e efeitos adversos controlado pelo diagnóstico.

## Exercício 4

Um estudo de coorte foi realizado com o objetivo de verificar o efeito de fumo voluntário sobre o risco de câncer de pulmāo. O fato de os próprios indivíduos estarem expostos ao fumo passivo foi considerado no delineamento. Os dados estão na Tabela 5.9.

\center
\begin{tabular}{ccccccc}
\hline
\multirow{2}{*}{Fumo Passivo} & \multirow{2}{*}{Fumo voluntário} & \multicolumn{2}{c}{Câncer de pulmão} & \multirow{2}{*}{Totais} \\ \cline{3-4}
 & & Sim & Não \\ \hline
Sim & Sim & 120 & 80 & 200  \\
 & Não & 111 & 155 & 266  \\
Não & Sim & 161 & 130 & 291 \\
 & Não & 117 & 124 & 241 \\ \hline
\end{tabular}
\justify

(a) Avalie a existência de associação entre fumo voluntário e câncer de pulmão, controlando por fumo passivo.

### Resolução

Para verificar a associação entre fumo voluntário e câncer de pulmão, controlando por fumo passivo,será utilizado o teste de Mantel-Haenszel, onde:

$$
\left\{ \begin{array}{ll}
H_0:\bar{F_{h1}}= \bar{F_{h2}} \\
H_1: \bar{F_{h1}} \ne \bar{F_{h2}}  \end{array} \right.\
$$

```{r echo=FALSE, out.width="70%",fig.align='center'}
tab<-array(c(120,111,80,155,161,117,130,124),dim=c(2,2,2))
mantelhaen.test(tab, correct=F)
```

Rejeita-se $H_0$, logo, há evidências de associação entre fumo voluntário e câncer de pulmão, controlando por fumo passivo.

# Códigos

```{r eval=FALSE}
# Exercício 2

# item a

dat <- matrix(c(14,12,12,1),2,2,dimnames =
            list(c("Masc", "Fem"),
                 c("Presente", "Ausente")))

fisher.test(dat,alternative = "less") # teste de fisher no R

# teste de fisher na mão
x <- numeric()
for (i in 0:14){
  x[i]<-(choose(26,i)*choose(13,26-i)/choose(39,26))
}
sum(x)

# item b

c <- t(matrix(c(5,2,2,0,
                0,1,0,1,
                0,2,3,4),4,3))

fisher.test(c)

# item c

UncertCoef(dat)

# exercício 3
GoodmanKruskalGamma(matrix(c(11,05,0,14,34,07,2,13,11),3,3))

# Capitulo 4

# Exercício 2

# item a

dados <- matrix(c(26,26,23,18,9,6,7,9,14,25), nc=2,
                dimnames = list(c("Placebo","Dose_1","Dose_2","Dose_3","Dose_4"),
                                c("Não","Sim"))) 

mosaicplot(dados,main="", xlab="Dosagens", ylab="Efeitos adversos", 
           col=gray.colors(2))
title("Gráfico1: Mosaico")

# item b

chisq.test(dados,correct=F) 

x <- c(rep(0,32),rep(1,33),rep(2,32),rep(3,32),rep(4,34))  
y <- c(rep(0,26),rep(1,6),rep(0,26),rep(1,7),rep(0,23),
       rep(1,9), rep(0,18),rep(1,14),rep(0,9),rep(1,25)) 

rac <- cor(y,x)  

n <- length(x) 

QCS <- (n-1)*rac^2  

p <- 1-pchisq(QCS,1)

cbind(rac, QCS, p)

# exercício 4

x<-c(rep(6,21),rep(8.5,49),rep(10.5,50),rep(12.5,59),rep(14.5,44))  
y<-c(rep(1,7), rep(2,4), rep(3,3), rep(4,7), 
     rep(1,10),rep(2,15),rep(3,11),rep(4,13),
     rep(1,23),rep(2,9), rep(3,11),rep(4,7),
     rep(1,28),rep(2,9), rep(3,12),rep(4,10),
     rep(1,32),rep(2,5), rep(3,4), rep(4,3)) 
rac<-cor(y,x)  
n<-length(x) 
QCS<-(n-1)*rac^2  
p<-1-pchisq(QCS,1)
cbind(rac, QCS, p)

# Capitulo 5

# exercício 1

# item a

dados<- matrix(c(45,80,84,106,64,104,124,117,71,116,82,87),nc=3)
colnames(dados) <- c("0","1","2")
rownames(dados) <- c("Fem Urbana","Fem Rural","Masc Urbana","Masc Rural")
mosaicplot(dados,main="", xlab="Sexo e Região", ylab="Períodos com resfriado",
           col=gray.colors(3))
title("Gráfico mosaico")

# item b

escore<-c(0,1,2) 
fb11<-(sum(dados[1,]*escore))/sum(dados[1,]) 
fb12<-(sum(dados[2,]*escore))/sum(dados[2,]) 
fb21<-(sum(dados[3,]*escore))/sum(dados[3,]) 
fb22<-(sum(dados[4,]*escore))/sum(dados[4,]) 
fm1<-sum(c(sum(dados[1,]),sum(dados[3,]))*c(fb11,fb21)) 
esp1<-(c(sum(dados[1:2,1]),sum(dados[1:2,2]),sum(dados[1:2,3])))/sum(dados[1:2,]) 
mu1<-sum(escore*esp1) 
esp2<-(c(sum(dados[3:4,1]),sum(dados[3:4,2]),sum(dados[3:4,3])))/sum(dados[3:4,]) 
mu2<-sum(escore*esp2) 
mu<-sum(c(sum(dados[1,]),sum(dados[3,]))*c(mu1,mu2)) 
v1<- sum(((escore-mu1)^2)*esp1) 
v2<- sum(((escore-mu2)^2)*esp2) 
vfma<-(sum(dados[1,])*sum(dados[2,])*v1)/(sum(dados[1:2,])-1) 
vfmb<-(sum(dados[3,])*sum(dados[4,])*v2)/(sum(dados[3:4,])-1) 
vfm<- sum(c(vfma,vfmb)) 
QSMH<-((fm1-mu)^2)/vfm 
p<-1-pchisq(QSMH,1) 
round(c(QSMH,p),digits=5)

# Exercicio 3

# item a

x<-c(rep(0,32),rep(1,33),rep(2,32),rep(3,32),rep(4,34))  
y<-c(rep(0,26), rep(1,6),
     rep(0,26), rep(1,7),
     rep(0,23), rep(1,9),
     rep(0,18), rep(1,14),
     rep(0,9), rep(1,25)) 
rac<-cor(y,x)  
n<-length(x) 
QCS<-(n-1)*rac^2  
p<-1-pchisq(QCS,1)
cbind(rac, QCS, p)

# item b

x<-c(rep(0,32),rep(1,32),rep(2,33),rep(3,32),rep(4,32))  
y<-c(rep(0,26), rep(1,6),
     rep(0,12), rep(1,20),
     rep(0,13), rep(1,20),
     rep(0,1), rep(1,31),
     rep(0,1), rep(1,31)) 
rac<-cor(y,x)  
n<-length(x) 
QCS<-(n-1)*rac^2  
p<-1-pchisq(QCS,1)
cbind(rac, QCS, p)

# item c

x<-c(rep(0,64),rep(1,65),rep(2,65),rep(3,64),rep(4,66))
y<-c(rep(0,52),rep(1,12),rep(0,38),rep(1,27),rep(0,36),
     rep(1,29),rep(0,19),rep(1,45),rep(0,10),rep(1,56)) 
rac<-cor(y,x) 
n<-length(x) 
QCS<-(n-1)*rac^2 
p<-1-pchisq(QCS,1) 
cbind(rac,QCS,p) 

# Exercício 4

tab<-array(c(120,111,80,155,161,117,130,124),dim=c(2,2,2))
mantelhaen.test(tab, correct=F)

```

