---
title: "Lista1 - MAE0560"
header-includes:
   - \usepackage{multirow}
   - \usepackage{ragged2e}
   - \usepackage{booktabs}
author: "Guilherme NºUSP: 8943160 e Leonardo NºUSP: 9793436"
output: 
  pdf_document: 
    fig_crop: no
    keep_tex: yes
    latex_engine: xelatex
---

# Capítulo 1

## Exercício 1

Em cada um dos itens a seguir, classifique uma das variáveis como resposta e as demais como variáveis explicativas.

(a) Infecção urinária (curada, não curada), sexo (feminino, masculino) e tratamento (A, B, C).

### Resolução

Variáveis Resposta: Infecção urinária;

Variáveis Explicativas:  Sexo e tratamento.

(b) Consumo de bebida alcoólica (sim, não), câncer de esôfago (sim, não) e histórico familiar (presente, ausente).

### Resolução

Variáveis Resposta: Câncer de esôfago;

Variáveis Explicativas:  Consumo de bebida alcoólica e histórico familiar.

(c) Alívio da dor de cabeça (0, 1, 2, 3, 4 horas), dosagem do medicamento (10, 20, 30 mg) e idade (< 30, $\geq$ 30 anos).

### Resolução

Variáveis Resposta: Horas de alívio de dor de cabeça;

Variáveis Explicativas:  Dosagem do medicamento e idade.

(d) Método de aprendizado preferido (individual, em grupo, em sala de aula) e período escolar frequentado (padrão, integral).

### Resolução

Variáveis Resposta: Método de aprendizado preferido;

Variáveis Explicativas:  Período escolar.

\newpage

## Exercício 2

Identifique a escala de medida mais apropriada (nominal ou ordinal) associada a cada uma das variáveis citadas no exercício anterior.

### Resolução

(a)

Nominal: Infecção urinária, Sexo e Tratamento;

Ordinal: Horas de alívio de dor de cabeça.

(b)

Nominal: Câncer de esôfago e Histórico familiar;

Ordinal: Dosagem do medicamento.

(c)

Nominal: Consumo de bebida alcoólica;

Ordinal: Idade.

(d)

Nominal: Método de aprendizado e Período escolar;

Ordinal: Nenhuma.

## Exercício 3

Em um estudo realizado com 39 pacientes com linfoma de Hodgkin, cada paciente foi classificado simultaneamente por sexo e anormalidades na função pulmonar. Os dados estão na Tabela 1.9.

(a) Identifique o tipo de estudo realizado.

### Resolução

O estudo é transversal.

(b) Obtenha a prevalência de anormalidade pulmonar: $i)$ entre os pacientes do sexo masculino; e $ii)$ entre os pacientes do sexo feminino.

### Resolução

$i)$ Entre pacientes do sexo masculino $= \frac{14}{26} = 0,5385$; e $ii)$  entre pacientes do sexo feminino $= \frac{12}{13} = 0,9231$.

## Exercício 4

Com o objetivo de investigar a associação entre tabaco e câncer de pulmão, 2.000 pessoas (800 fumantes e 1.200 não fumantes) foram acompanhadas por 20 anos obtendo-se os dados na Tabela 1.10.

(a) Identifique o tipo de estudo realizado.

### Resolução

O estudo é longitudinal.

(b) Obtenha a incidência de câncer de pulmão: $i)$ entre os fumantes; e $ii)$ entre os não fumantes.

### Resolução

$i)$ Entre fumantes $= \frac{90}{800} = 0,1125$; e $ii)$ entre não fumantes $= \frac{10}{1200} = 0,0083$.

# Caítulo 2

## Exercício 1

Identifique o modelo probabilístico associado ao estudo de linforna de Hodgkin apresentado no exercício 3 do Capítulo 1.

### Resolução

O modelo probabilístico é o modelo multinomial.

## Exercício 5

Em um estudo descrito em Hueb et al. (2010), 611 pacientes com diagnóstico de doença coronária multiarterial foram aleatoriamente alocados a uma de três terapias: (I) medicamentosa ($n_1 = 203$), (II) cirurgia ($n_2 = 203$) e (III) angioplastia ($n_3=205$). Ao final de um período de acompanhamento de 10 anos, foram registrados 42, 22 e 29 óbitos associados, respectivamente, às terapias I, II e III.

(a) Apresente os dados desse estudo em uma tabela de contingência.

### Resolução

```{r echo=F}
Obitos <- c(42,22,29,93)
Nao_obitos <- c(161,181,176,518)
Total <- c(203,203,205,611)
Tabela <- data.frame(Obitos,Nao_obitos,Total)
colnames(Tabela) <- c("Obitos","Não obitos","Total")
rownames(Tabela) <- c("Medicamentosa","Cirurgia","Angioplastia","Total")
knitr::kable(caption = "Contingência",Tabela)
```

(b) Apresente o modelo probabilístico associado ao estudo.

### Resolução

O modelo probabilístico é o modelo produto de binomiais.

(c) Construa um gráfico em que seja possível visualisar as proporções amostrais de óbitos e não óbitos ocorridos por terapia.

### Resolução

```{r echo=F}
Tabela1 <- Tabela[1:3,1:2]
mosaicplot(Tabela1,main="", xlab="Terapias", ylab="Obitos", col=gray.colors(2))
title("Gráfico1: Mosaico")
```

Com o gráfico é possível ver que os grupos com mais obitos proporcionalmente são: Medicamentosa, Angioplastia e Cirurgia, respectivamente.

## Exercício 6

Os dados mostrados na Tabela 2.4 são de um estudo realizado com 868 pacientes diagnosticados com artrite reumatoide e 1.194 que não possuem artrite reumatoide. O objetivo do estudo foi avaliar a associação entre o sexo e a doença.

\newpage

(a) Apresente o modelo probabilístico associado ao estudo.

### Resolução

O modelo probabilístico é o modelo produto de binomiais.

(b) Construa um gráfico em que seja possível visualizar as proporções amostrais dos casos e dos controles por sexo.

### Resolução

```{r echo=F}
Sim <- c(641,227,868)
Nao <- c(852,342,1194)
Totais <- c(1493,569,2062)
Tabela <- data.frame(Sim,Nao,Totais)
colnames(Tabela) <- c("Sim","Não","Totais")
rownames(Tabela) <- c("Feminino","Masculino","Totais")
knitr::kable(caption = "Contingência",Tabela)
Tabela1 <- Tabela[1:2,1:2]
mosaicplot(Tabela1,main="", xlab="Sexo", ylab="Artrite reumatoide", col=gray.colors(2))
title("Gráfico 2: Mosaico")
```

Apesar de a maioria da amostra ser do sexo feminino, a maioria das pessoas com artrite reumatoide também são do sexo feminino, de modo que a proporção do sexo feminino e masculino com artrite reumatoide são bem próximas.

## Exercício 9

Mostre que a distribuição de probabilidades de $(N_{11}, N_{12}, N_{21}, N_{22})'$ condicional à soma $N = \sum^2_{i,j=1} Nij$, com $N_{ij}$ Poisson($\mu_{ij}$) independentes, é a multinomial de parâmetros N e p = ($p_{11}, ... ,p_{22}$), em que $p_{ij}=\frac{\mu_{ij}}{\sum^2_{i,j=1}\mu_{ij}}$, para i,j = 1,2.

### Resolução

Sejam $N_{11}$, $N_{12}$, $N_{21}$ e $N_{22}$ variáveis aleatórias Poisson independentes com parâmetros $\mu_{11}$,$\mu_{12}$,$\mu_{21}$ e $\mu_{22}$, respectivamente. Então,

$$
P(N_{11}=n_{11},N_{12}=n_{12},N_{21}=n_{21},N_{22}=n_{22})|N_{11}+N_{12}+N_{21}+N_{22}=n) = \\
$$

$$
\frac{P(N_{11}=n_{11},N_{12}=n_{12},N_{21}=n_{21},N_{22}=n−(n_{11}+n_{12}+n_{21}))}{P(N_{11}+N_{12}+N_{21}+N_{22}=n)} =\\
$$

$$
\frac{\frac{e^{−\mu_{11}}(\mu_{11})^{n_{11}}}{n_{11}!}\frac{e^{−\mu_{12}}(\mu_{12})^{n_{12}}}{n_{12}!}\frac{e^{−\mu_{21}}(\mu_{21})^{n_{21}}}{n_{21}!}\frac{e^{−\mu_{22}}(\mu_{22})^{n-(n_{11}+n_{12}+n_{21})}}{[n-(n_{11}+n_{12}+n_{21})]!}}{\frac{e^{−(\mu_{11}+\mu_{12}+\mu_{21}+\mu_{22})}(\mu_{11}+\mu_{12}+\mu_{21}+\mu_{22})^n}{n!}}= \\
$$

$$
\frac{n!}{n_{11}!n_{12}!n_{21}![n−(n_{11}+n_{12}+n_{21})]!} \frac{(\mu_{11})^{n_{11}}(\mu_{12})^{n_{12}}(\mu_{21})^{n_{21}}(\mu_{22})^{n−(n_{11}+n_{12}+n_{21})}}{(\mu_{11}+\mu_{12}+\mu_{21}+\mu_{22})^n}= \\
$$

$$
\frac{n!}{n_{11}!n_{12}!n_{21}![n−(n_{11}+n_{12}+n_{21})]!} (\frac{\mu_{11}}{\mu_{11}+\mu_{12}+\mu_{21}+\mu_{22}})^{n_{11}}(\frac{\mu_{12}}{\mu_{11}+\mu_{12}+\mu_{21}+\mu_{22}})^{n_{12}}(\frac{\mu_{21}}{\mu_{11}+\mu_{12}+\mu_{21}+\mu_{22}})^{n_{21}}
$$

$$(\frac{\mu_{22}}{\mu_{11}+\mu_{12}+\mu_{21}+\mu_{22}})^{n-(n_{11}+n_{12}+n_{21})}= \\$$

$$
\frac{n!}{n_{11}!n_{12}!n_{21}![n−(n_{11}+n_{12}+n_{21})]!}(p_{11})^{n_{11}}(p_{12})^{n_{12}}(p_{21})^{n_{21}}(p_{22})^{n-(n_{11}-n_{12}-n_{21})} \\
$$


em que $p_{ij}=\frac{\mu_{ij}}{\sum^2_{i,j=1}\mu_{ij}}$ para i,j=1,2.

## Exercício 10

Considerando o modelo multinomial expresso em (2.4), mostre que a distribuição marginal associada a cada variável $N_{ij}$ que compõe o vetor aleatório N é a binomial com parâmetros n e $p_{ij}$.

### Resolução

Seja $\mathbf{N}=(N_{11},N_{12},N_{21},N_{22})^T$ com $\mathbf{N} | (n,\mathbf{p}) \sim Multi(n,\mathbf{p})$ com função de probabilidade expressa por:
$$\mathbb{P}(N=n)=\mathbb{P}(N_{11}=n_{11},N_{12}=n_{12},N_{21}=n_{21},N_{22}=n_{22}) = n!\prod^{2}_{i=1} \prod^{2}_{j=1} \frac{(p_{ij})^{(n_{ij})}}{(n_{ij})!}$$
\newpage

Como $\sum^{2}_{i,j=1} n_{i,j} =1$ e $\sum^{2}_{i,j=1} p_{i,j} =1$, temos que:

$$\mathbb{P}(N_{11}=n_{11}) = \sum_{N_{12},...,N_{22}} \frac{n!}{n_{11}!n_{12}!n_{21}!n_{22}!} p_{11}^{n_{11}}p_{12}^{n_{12}}p_{21}^{n_{21}}p_{22}^{n_{22}}  \\ =
\frac{n!}{n_{11}!(n-n_{11})!} \sum_{N_{12},...,N_{22}} \frac{(n-n_{11})!}{n_{12}!n_{21}!n_{22}!} p_{12}^{n_{12}}p_{21}^{n_{21}}p_{22}^{n_{22}}$$

Pelo teorema multinomial temos:

$$\frac{n!}{n_{11}!(n-n_{11})!} \sum_{N_{12},...,N_{22}} \frac{(n-n_{11})!}{n_{12}!n_{21}!n_{22}!} p_{12}^{n_{12}}p_{21}^{n_{21}}p_{22}^{n_{22}}=(p_{12}+p_{21}+p_{22})^{n-n_{11}}=(1-p_{11})^{n-n_{11}}$$

Logo $\mathbb{P}(N_{11}=n_{11}) = \frac{n!}{n_{11}!(n-n_{11})!} p_{11}^{n_{11}}(1-p_{11})^{n-n_{11}} \Rightarrow N_{11} \sim Bin(n,p_{11})$
Para as variáveis $N_{12},N_{21}$ e $N_{22}$ é análogo ao caso acima.




# Capítulo 3

## Exercício 2

Em um Programa de reabilitação de drogas, indivíduos do sexo masculino e com idade entre 25 e 34 anos, ao entrarem no programa, foram classificados segundo duas categorias étnicas (A ou B). Um ano após a entrada no programa, foi observado quantos haviam retornado ao uso das drogas. Os dados estão na Tabela 3.6.

(a) Identifique o tipo de estudo realizado.

### Resolução

O estudo é logitudinal

(b) Represente os dados graficamente.

### Resolução
\center
```{r echo=F, out.width="65%"}
Reincidentes <- c(47,26,73)
Nao <- c(43,21,64)
Totais <- c(90,47,137)
Tabela <- data.frame(Reincidentes,Nao,Totais)
colnames(Tabela) <- c("Reincidentes","Não reincidentes","Totais")
rownames(Tabela) <- c("A","B","Totais")
Tabela1 <- Tabela[1:2,1:2]
mosaicplot(Tabela1,main="", xlab="Grupo étnico", ylab="Status após um ano", col=gray.colors(2))
title("Gráfico 3: Mosaico")
``` 
\justify

(c) Obtenha o risco relativo e seu respectivo $IC_{95\%}$. Interprete.

### Resolução

```{r echo=F}
dados<-matrix(c(47,26,43,21), nc=2)
p11<-(dados[1,1]/(sum(dados[1,])))
p21<-(dados[2,1]/(sum(dados[2,])))
RR<-p11/p21
vf1<-((1-p11)/(sum(dados[1,])*p11)) + ((1-p21)/(sum(dados[2,])*p21))
dpf1<-sqrt(vf1)
z<-qnorm(0.975)
li<-exp(log(RR) - z*dpf1)
ls<-exp(log(RR) + z*dpf1)
Tabela<-cbind(RR,li,ls)
knitr::kable(caption = "Risco Relativo",Tabela)
```

O risco relativo é a razão entre a proporção de Reincidentes com o Total de A e de B. Essa medida varia de 0 a $+\infty$, logo quanto mais próximo de 1 há mais indícios que o Status após um ano não dependem do Grupo étnico.

## Exercício 3

Para avaliar se um novo programa de acompanhamento de aleitamento materno seria mais eficiente do que o tradicional, foi realizado um estudo em duas maternidades. Na maternidade H, adotou-se o novo programa e, na maternidade A, manteve-se o tradicional.

Por eficiência do programa, foi considerado se a mães, ao final dos
120 dias de acompanhamento, continuavam amamentando as crianças
com leite materno. Os dados estão na Tabela 3.1.

\center
Table 3.1: Estudo referente ao aleitamento materno
\begin{tabular}{cccc}
\hline
\multirow{2}{*}{Materninade} & \multicolumn{2}{c}{Amamentação após 120 dias} & \multirow{2}{*}{Totais} \\ \cline{2-3}
 & Sim & Não &  \\ \hline
H & 83 & 34 & 117 \\
A & 19 & 16 & 35 \\ \hline
Totais & 102 & 50 & 152 \\ \hline
\end{tabular}
\justify
(a) Represente os dados graficamente.

### Resolução
\center
```{r echo=F, out.width="65%"}
Sim <- c(83,19,102)
Nao <- c(34,16,50)
Totais <- c(117,35,152)
Tabela <- data.frame(Sim,Nao,Totais)
colnames(Tabela) <- c("Sim","Não","Totais")
rownames(Tabela) <- c("H","A","Totais")
Tabela1 <- Tabela[1:2,1:2]
mosaicplot(Tabela1,main="", xlab="Maternidade", ylab="Amamentação após 120 dias", col=gray.colors(2))
title("Gráfico 4: Mosaico")
```
\justify

(b) Analise os dados e apresente conclusões (considere $\alpha$= 5% e 10%).

### Resolução

```{r echo=F}
dados<-matrix(c(83,19,34,16), nc=2)
Qp<-chisq.test(dados, correct=F) 
Qp


p11<-(dados[1,1]/(sum(dados[1,])))
p21<-(dados[2,1]/(sum(dados[2,])))
RR<-p11/p21
vf1<-((1-p11)/(sum(dados[1,])*p11)) + ((1-p21)/(sum(dados[2,])*p21))
dpf1<-sqrt(vf1)
z1<-qnorm(0.975)
li1<-exp(log(RR) - z1*dpf1)
ls1<-exp(log(RR) + z1*dpf1)
Tabela <- cbind(RR,li1,ls1)
knitr::kable(caption = "Risco Relativo 10%",Tabela)

z2<-qnorm(0.95)
li2<-exp(log(RR) - z2*dpf1)
ls2<-exp(log(RR) + z2*dpf1)
Tabela <- cbind(RR,li2,ls2)
knitr::kable(caption = "Risco Relativo 5%",Tabela)
```

Pelo Qui-quadrado de Pearson (teste de adenrência) onde as hipósteses são descritas abaixo:

$$ \left\{ \begin{array}{ll}
H_0: \frac{\mu_{1j}}{\mu_{1+}}=\frac{\mu_{2j}}{\mu_{2+}}, \ j=1,2 \\
H_1: \frac{\mu_{1j}}{\mu_{1+}} \ne \frac{\mu_{2j}}{\mu_{2+}}, \ j=1,2  \end{array} \right.\ $$

É possível concluir que ao nível de 5% observando um *p-value* de 0.0658 não rejeitamos a hipótese nula, já ao nível de significância de 10% rejeita-se a mesma hipótese.


## Exercício 5

Mostre que a variância assintótica de $\widehat{f} = ln\widehat{(OR)}$ pode ser estimada por $\widehat V\widehat{(f)} = (\frac{1}{n_{11}}+\frac{1}{n_{12}}+\frac{1}{n_{21}}+\frac{1}{n_{22}})$.

### Resolução

$$
\widehat{Var}(\widehat f) = \widehat{Var}(ln(\widehat{OR}))= \widehat{Var}(ln(\frac{n_{11}n_{22}}{n_{12}n_{21}})) = \widehat{Var}(ln(n_{11})+ln(n_{22})-ln(n_{12})-ln(n_{21})) =\\
$$
Por independência temos:
$$
\widehat{Var}(ln(n_{11}))+ \widehat{Var}(ln(n_{22})) + \widehat{Var}(ln(n_{12})) + \widehat{Var}(ln(n_{21}))
$$
Como sabemos pelo método delta que:
$$
Var(f(X))=(f'(X))*Var(X)
$$

Então assintóticamente temos:
$$\widehat{Var}(ln(n_{11})) = (\frac{1}{n{_{11}}})^2*Var(n_{11})=(\frac{1}{n{_{11}}})^2*n_{11}=\frac{1}{n{_{11}}}$$
Logo, 
$$\widehat{Var}(ln(\widehat{OR}))=(\frac{1}{n_{11}}+\frac{1}{n_{12}}+\frac{1}{n_{21}}+\frac{1}{n_{22}})=\frac{1}{n_{11}}+\frac{1}{n_{12}}+\frac{1}{n_{21}}+\frac{1}{n_{22}}$$

